【裁判字號】    98,重訴,2
【裁判日期】    980302
【裁判案由】    殺人等
【裁判全文】
臺灣彰化地方法院刑事判決               98年度重訴字第2號
公  訴  人  臺灣彰化地方法院檢察署檢察官
被      告  乙○○
上列被告因妨害公務案件，經檢察官提起公訴（97年度偵字第11
185 號），本院合議庭裁定改由受命法官獨任以簡式審判程序審
理，判決如下：
    主  文
乙○○共同犯妨害公務執行罪，處有期徒刑拾月。
    犯罪事實
一、乙○○於民國97年12月9 日晚上6 時30分許，與其女友張淑
    惠、舅舅周宏明等人在彰化縣彰化市○○路上某羊肉爐攤子
    飲酒；其後於當晚9 時許，又繼續在大埔路黃昏市場旁的現
    炒小吃飲酒至醉，嗣因故於同日晚上11時許，在彰化市○○
    街219 號前滋事喧嘩，妨害公眾安寧，先後遭附近數名居民
    撥打110 報警處理，張淑惠並以電話通知乙○○之胞弟甲○
    ○（另案審理中）到場，協助將其帶離該處；未幾，彰化縣
    警察局彰化分局民族路派出所員警陳國欽，於接獲勤務指揮
    中心通報後，於同日晚間11時31分許亦趕到現場，執行社會
    秩序維護之調查職權，乙○○、甲○○竟共同基於妨害公務
    之犯意聯絡，先由乙○○以雙手揮拳毆打陳國欽的頭部及身
    體，對陳國欽施以強暴，並以「大人，你是哪個分局的，你
    是總局也一樣，要不然我混假的」（意指其為不務正業、無
    視法律之人，且將於警察人員行使職務時予以反抗）等語，
    脅迫陳國欽，後陳國欽將乙○○壓制於地上之際，甲○○見
    狀復以雙手自陳國欽之背後環抱陳國欽，使陳國欽無法將乙
    ○○逮捕，以此強暴方式，妨害陳國欽公務之執行（嗣後陳
    國欽果於混亂中，遭甲○○另行起意，奪取警槍槍擊致死）
    。
二、案經彰化縣警察局彰化分局報請臺灣彰化地方法院檢察署檢
    察官偵查起訴。
    理  由
一、按除被告所犯為死刑、無期徒刑、最輕本刑為3 年以上有期
    徒刑之罪或高等法院管轄第一審案件者外，於刑事訴訟法第
    273 條第1 項程序進行中，被告先就被訴事實為有罪之陳述
    時，審判長得告知被告簡式審判程序之旨，並聽取當事人、
    代理人、辯護人及輔佐人之意見後，裁定進行簡式審判程序
    ；除簡式審判程序、簡易程序及第376 條第1 款、第2 款所
    列之罪之案件外，第一審應行合議審判，刑事訴訟法第273
    條之1 第1 項、第284 條之1 分別定有明文。本件被告乙○
    ○所犯係死刑、無期徒刑、最輕本刑為3 年以上有期徒刑或
    高等法院管轄第一審案件以外之罪，並於本院行準備程序時
    就被訴事實為有罪之陳述，本院依前揭規定，裁定改行簡式
    審判程序，先予敘明。
二、上開犯罪事實，業據被告於本院審理時坦承不諱，核與證人
    薛淑芳、林伊婷、劉雅雯、王金樹、蔡貞芝、張淑惠於檢察
    官偵查中之證述相符，並有路口監視錄影光碟及翻拍照片可
    證；此外，復有彰化縣警察局處理相驗案件初步調查報告暨
    報驗書、彰化分局員警陳國欽遭槍擊命案勘察報告（初報）
    、現場圖及彰化縣警察局受理各類案件紀錄表附卷可稽，足
    認被告之自白核與事實相符。從而，本件事證明確，被告上
    開犯行洵堪認定。
三、按行為時因精神障礙或其他心智缺陷，致不能辨識其行為違
    法或欠缺依其辨識而行為之能力者，不罰。行為時因前項之
    原因，致其辨識行為違法或依其辨識而行為之能力，顯著減
    低者，得減輕其刑。前二項規定，於因故意或過失自行招致
    者，不適用之，刑法第19條定有明文。又刑法第19條第3 項
    之原因自由行為，係指行為人在精神、心智正常，具備完全
    責任能力時，本即有犯罪故意，並為利用以之犯罪，故意使
    自己陷入精神障礙或心智缺陷狀態，而於辨識行為違法之能
    力與依辨識而行為之自我控制能力欠缺或顯著降低，已不具
    備完全責任能力之際，實行該犯罪行為；或已有犯罪故意後
    ，偶因過失陷入精神障礙或心智缺陷狀態時，果為該犯罪；
    甚或無犯罪故意，但對客觀上應注意並能注意或可能預見之
    犯罪，主觀上卻疏未注意或確信其不發生，嗣於故意或因有
    認識、無認識之過失，自陷於精神障礙或心智缺陷狀態之際
    ，發生該犯罪行為者，俱屬之。故原因自由行為之行為人，
    在具有完全刑事責任能力之原因行為時，既對構成犯罪之事
    實，具有故意或能預見其發生，即有不自陷於精神障礙、心
    智缺陷狀態及不為犯罪之期待可能性，竟仍基於犯罪之故意
    ，或對應注意並能注意，或能預見之犯罪事實，於故意或因
    過失等可歸責於行為人之原因，自陷於精神障礙或心智缺陷
    狀態，致發生犯罪行為者，自應與精神、心智正常狀態下之
    犯罪行為同其處罰（最高法院96年度臺上字第6368號判決意
    旨足參）。本件被告迭於警詢、偵查中及本院受理聲請羈押
    程序中表明案發時，業因酒醉，對案發經過均已不復記憶等
    語（97年度相字第901 號卷第19、59頁、本院97年度聲羈第
    500 號卷第5 、6 頁）；惟其於醉酒時，所為妨害公務之犯
    行，固非於飲酒之初，即有對於依法執行職務之公務員，施
    以強暴、脅迫之犯意，或對於酒後可能發生妨害公務之行為
    ，而有預見；然被告既係在公共場所飲酒，如未節制，本得
    預見將造成酒醉失態進而妨害公眾安寧之情狀，堪認其係於
    客觀上應注意並能注意，主觀上卻疏未注意之情形下，自行
    招致醉酒之狀態，嗣後，並對於到場執行勤務之員警，施以
    強暴、脅迫之行為，揆諸首揭法律條文及判決意旨，被告所
    為實具有可歸責性，至為灼然。次按，刑法第135 條第1 項
    之妨害公務罪，以行為人對於公務員依法執行職務時，施以
    強暴、脅迫，即屬當之；所稱「強暴」，係指一切有形力即
    物理力之行使而言，不問其係對人或對物為之均包括在內；
    所稱「脅迫」，則指以侵害生命、身體、自由、名譽、財物
    之不法為目的之意思，通知對方足使其生恐怖之心之一切行
    為而言（最高法院82年度臺上字第608 號判決意旨足資參照
    ）。本件員警陳國欽係因民眾報案，經由110 勤務指揮中心
    之通報，前往案發現場察看，其基於維持社會秩序及附近住
    戶之安寧，而有調查並制止被告滋擾之舉動，核屬依其職權
    所為必要之安全措施或處置，乃被告不僅出言恐嚇，並有毆
    打執勤員警之行為，自該當妨害公務罪之構成要件無疑。
四、核被告所為，係犯刑法第135 條第1 項之妨害公務罪。其與
    甲○○，有犯意聯絡及行為分擔，為共同正犯。爰審酌被告
    曾因違反勞動基準法案件，經本院於90年7 月27日，以90年
    度易字第999 號判處有期徒刑4 月確定，於90年10月26日易
    科罰金執行完畢（不構成累犯），有臺灣高等法院被告前案
    紀錄表附卷可稽，素行非佳，且其於行為當時因酒後失控，
    對於社會秩序之危害甚大，及造成被害家屬難以抹滅之傷痛
    ，本非不得嚴懲，惟斟酌被告並非於飲酒之初即蓄意藉酒壯
    膽，亦未持用任何兇器而為本件妨害公務之行為，其施以強
    暴脅迫之程度，未達致執勤員警於不能或不可抗拒之狀態，
    雖上開員警嗣後發生死亡之結果，惟於法律上尚難認係可歸
    責於被告之事由，此部分業經檢察官於98年2 月2 日，以97
    年度偵字第11185 號為不起訴處分確定，及被告犯後猶知坦
    承犯行，態度良好等一切情狀，量處如主文所示之刑，以示
    懲儆。
據上論斷，應依刑事訴訟法第273 條之1 第1 項、第299 條第1
項前段，刑法第28條、第135 條第1 項，刑法施行法第1 條之1
，判決如主文。
中    華    民    國    98    年    3     月     2    日
                  刑事第一庭    法  官  戰諭威
以上正本證明與原本無異。
如不服本判決應於收受判決後10日內向本院提出上訴書狀，並
應敘述具體理由。其未敘述上訴理由者，應於上訴期間屆滿後
20日內向本院補提理由書(均須按他造當事人之人數附繕本)
「切勿逕送上級法院」。
告訴人或被害人對於判決如有不服具備理由請求檢察官上訴者，
其上訴期間之計算係以檢察官收受判決正本之日期為準。
中    華    民    國    98    年    3     月     2    日
                                書記官  陳佳宏
附錄本判決論罪之法條：
中華民國刑法第135條：
對於公務員依法執行職務時，施強暴脅迫者，處3 年以下有期徒
刑、拘役或3 百元以下罰金。
意圖使公務員執行一定之職務或妨害其依法執行一定之職務或使
公務員辭職，而施強暴脅迫者，亦同。
犯前二項之罪，因而致公務員於死者，處無期徒刑或7 年以上有
期徒刑；致重傷者，處3 年以上、10年以下有期徒刑。


司法院資訊處製作；財團法人民間司法改革基金會備份。
